【裁判字號】    98,重訴,383
【裁判日期】    981113
【裁判案由】    確認債權不存在
【裁判全文】
臺灣臺中地方法院民事判決  98年度重訴字第383號
原      告  丁○○
訴訟代理人  甲○○律師
複 代理 人  蔡奉典律師
被      告  富昌隆有限公司
法定代理人  乙○○
訴訟代理人  楊盤江律師
上列當事人間確認債權不存在事件，本院於民國98年10月21日言
詞辯論終結，茲判決如下：
    主      文
確認被告對原告於民國九十六年一月間所取得之臺中市第一花園
公墓南三區貳仟坪墓基使用權之新臺幣貳仟萬元債權不存在。
訴訟費用由被告負擔。
    事實及理由
壹、程序方面：
    按確認法律關係之訴，非原告有即受確認判決之法律上利益
    者，不得提起之，民事訴訟法第247條第1項前段定有明文。
    又此所謂即受確認判決之法律上利益，係指法律關係之存在
    與否不明確，致原告在私法上之地位有受侵害之危險，而此
    危險得以對於被告之確認判決除去之者而言，最高法院52年
    臺上字第1922號判例意旨參照。本件被告前以存證信函方式
    通知原告，其透過訴外人丙○○向被告購買上開墓基使用權
    ，迄今尚未支付2,000萬元買賣價金，亦未交還墓基使用證
    明書，然原告否認系爭買賣價金債權存在，則兩造間是否存
    有上開債權債務之法律關係即有不明確，致原告於私法上之
    地位有受侵害之危險，而此項危險得以對於被告之確認判決
    除去。是原告提起本件訴訟確認債權不存在，應有確認利益
    ，符合民事訴訟法第247條第1項之規定，合先敘明。
貳、實體方面：
一、原告主張：原告接獲被告所委楊盤江律師致函稱原告於民國
    96年1月間透過訴外人丙○○向其購買臺中市第一花園公墓
    墓基2,000坪，每坪1萬元，價金共新臺幣（下同）2,000萬
    元，被告稱由訴外人丙○○依約轉交付上開墓基使用證明書
    予原告，詎原告迄未支付任何價金，亦未交還上開證明書云
    云。然原告係於96年1月向訴外人丙○○購買上開墓基使用
    權，該使用權之出賣人為訴外人丙○○，並非被告。是上開
    價金請求權之存在與否不明確，原告有受被告追償之危險，
    乃有以本件之訴予以確認已除去其危險之必要。原告係見訴
    外人丙○○確為上開處所墓基使用權人，並持有墓基使用證
    明書，始向其購買上開墓基使用權，並由訴外人丙○○交付
    由訴外人財團法人私立臺中市百齡社會福利事業管理會（下
    稱百齡管理會）核發記載原告為持有人、憑證號碼為S3-1-6
    、S3-1 -7號、客戶編號同為Ｚ000000000號之墓基使用證明
    書憑證予原告。爰依法訴請判決確認被告對原告上開2,000
    萬元債權不存在，並聲明求為判決如主文所示。
二、被告則以：
(一)訴外人丙○○原為百齡管理會之董事，被告則為百齡管理會
    墓基及納骨塔位之經銷商。原告於96年1月11日由訴外人丙
    ○○代理向被告買受墓基使用權而取得墓基使用證明書，購
    買上開墓基2,000坪，價金2,000萬元，其上始記載持有人為
    原告。被告信賴訴外人丙○○向原告收取價金，乃於未收取
    價金時，開立買受人為原告之憑證編號S3-1-6、S3-1-7之墓
    基使用證明書，故二者之憑證編號、持有人及其他內容完全
    相同。原告提出之憑證編號S3-1-1、S3-1-2之墓基使用證明
    書，所載持有人為丙○○，與原告持有之憑證編號S3-1-6、
    S3-1-7墓基使用證明書，無論憑證編號、持有人等均不同，
    顯與持有人為原告之墓基使用證明書無關。
(二)原告提出之使用權讓渡附買回契約書違反常理，顯非真正，
    因無雙方簽名或蓋章，契約書第3條約定給付1,000萬元，1,
    000萬元不可能以現金支付而不另立據，並依上開契約書第4
    條約定，尚未點交，且上開契約書第6條約定顯違常理。又
    原告當庭提出之契約書原本，經被告訴訟代理人當場以拇指
    從紙上滑過，上面的印文紅色印泥有暈開的情形，原本上面
    的簽名及印章應係是事後加蓋。並聲明：原告之訴駁回。
三、兩造爭執與不爭執事項：
(一)不爭執部分（本院採為判決之基礎）：
    原告於96年1月買受憑證編號S3-1-6、S3-1-7墓基使用證明
    書所示臺中市第一花園公墓面積2,000坪之墓地使用權（下
    稱系爭墓地使用權）。
(二)爭執部分：
  1.原告買受系爭墓地使用權之出賣人為訴外人丙○○或被告？
    訴外人丙○○是否為原告之代理人向被告購買系爭墓地使用
    權？
  2.被告就原告取得之系爭墓地使用權是否有2,000萬元之買賣
    價金債權是否存在？
四、得心證之理由：
(一)按當事人主張有利於己之事實者，就其事實有舉證之責任，
    民事訴訟法第277條前段定有明文。次按確認法律關係不存
    在之訴，如被告主張其法律關係存在時，應由被告負舉證責
    任，最高法院42年臺上字第170號著有判例可資參照。又確
    認債權不存在之訴，因係被告主張其對於原告有債權存在，
    故應先由被告負舉證之責，若被告先不能舉證，以證實自己
    主張之事實為真，則原告就其抗辯事實即令不能舉證，或其
    所舉證尚有疵累，亦應駁回被告之請求。換言之，於確認債
    權不存在之訴，應由被告就其對於原告債權存在之要件事實
    ，負舉證之責，如被告對此未能積極舉證，致該事實存否陷
    於真偽不明，縱原告就其抗辯事實無法舉證，依舉證責任分
    配原則，自應由被告負擔事實不明之不利益。本件原告主張
    兩造間就上開墓基使用權並無買賣關係存在，被告則抗辯原
    告於96年1月11日由訴外人丙○○代理向被告買受上開墓基
    使用權，價金為2,000萬元等語，是依上開說明，應由被告
    就其對原告就系爭墓地使用權有買賣價金債權存在之事實負
    舉證責任。
(二)原告主張其取得系爭墓地使用權係向訴外人丙○○購買一節
    ，業據其提出臺中市第一花園公墓墓地使用權讓渡附買回契
    約書1份（原本已發還，影本附卷）為憑，證人丙○○於本
    院審理中具結證稱：「（問：原告有無跟你買過納骨塔或墓
    地的使用權？）沒有。原告所取得的那塊墓地是因為我個人
    向原告借款1千萬元，尚未清償，所以我就以這塊墓地的使
    用權作為抵押，將我的墓地使用權轉到他名下，作為擔保，
    因為我現在還沒有清償，所以目前該墓地的使用權還在原告
    那裡。（問：（提示原告當庭提出臺中市第一花園公墓墓地
    使用權讓渡附買回契約書原本）是否你與原告所簽訂？）是
    的，上面我的印章及簽名是我自己簽蓋的。（問：依照該契
    約書第2條約定記載，你同意以1千萬元讓售給原告，並於第
    5條約定買回之條件，該墓地使用權是否已經讓售給原告？
    ）那不是賣給原告，我的意思是暫時轉讓給他，等到我把錢
    還他之後，我還可以買回來，用這種約定當做我借款之擔保
    品。...（問：你於何時在上開契約書原本簽名、蓋章？）
    我是在96年1 月間簽約的時候簽名、蓋章的，當時我是在我
    自己的禾康公司簽名、蓋章的。」等語（見本院98年10月21
    日言詞辯論筆錄第2頁）。徵諸上開墓地使用權墓地使用權
    讓渡附買回契約書內容：第1條約定讓售面積：乙方（即丙
    ○○）「同意讓售」以下墓地使用證明書所載之面積...。
    第2條約定讓售價格：乙方...「同意」以1,000萬元「讓售
    」予甲方（即原告）營業使用，甲方亦同意承受之。第3條
    約定付款方法，第4條約定墓地點交，第5條約定墓地買回：
    自本契約成立起6個月內，乙方得以第2條所載「讓售」價格
    1,000萬元向甲方「買回」第1條所載墓地，甲方不得拒絕異
    議。第6條約定佣金給付：本件交易乙方同意給付甲方6個月
    佣金總額180萬元，另給付第3人佣金50萬元，於契約成立時
    ，自「價款」中扣除。倘乙方依第5條約定於契約成立起3個
    月內「買回」土地者，甲方同意退還一半佣金90萬元...。
    上開契約約款中已明文約定讓售條件及買回條件為何，足認
    原告就系爭墓基使用權之取得，係自訴外人丙○○依雙方上
    開附買回約定之讓渡契約而取得，縱以證人丙○○證稱係因
    積欠原告債務之故，始簽訂上開公墓墓地使用權讓渡附買回
    契約書，而讓渡系爭墓地使用權供作擔保，並保有買回之權
    利，惟仍不影響系爭墓地使用權業以上開約定條件讓售予原
    告之效力。被告雖抗辯：原告取得系爭墓地使用權係委由丙
    ○○代理向被告買受而取得云云，然未就此舉證以實其說，
    證人丙○○復結證稱：「（問：原告有委託你或授權你為代
    理人去向被告洽購或購買墓地使用權？）沒有。（問：你有
    無因為原告請求要購買墓地使用權，而去向被告買墓地使用
    全來賣給原告？）沒有。（問：（提示被告委託律師97年12
    月18日發函給原告之影本）對該函有何意見？是否為你們的
    交易情形？）我不理解他寫這個的用意，原告並沒有透過我
    向被告購買臺中市第一花園公墓墓地2千坪，每坪1萬元，價
    金2千萬元。」等語（見同上言詞辯論筆錄第3頁），益徵證
    人丙○○係以自己本人之名義與原告訂立上開墓地使用權讓
    渡附買回契約，上開契約書中，亦未見有何原告委託或授權
    證人丙○○向被告購買系爭墓地使用權之約定，亦無何代理
    文義。被告就其抗辯兩造間就系爭墓地使用權存有買賣關係
    一節，復自承並無書面契約書，都是口頭約定等語（見同上
    言詞辯論筆錄），然口頭約定部分亦為原告及證人丙○○所
    否認，並無實證，難認證人丙○○就系爭墓地使用權之買賣
    或讓售一事係原告之代理人，亦無從推認原告取得系爭墓地
    使用權之出賣人為被告。
(三)被告雖辯稱：原告提出之憑證編號S3-1-1、S3-1-2之墓基使
    用證明書，所載持有人為丙○○，與原告持有之憑證編號S3
    -1-6、S3-1-7墓基使用證明書，無論憑證編號、持有人等均
    不同，顯與持有人為原告之墓基使用證明書無關，且證明書
    右下角的日期不一樣，上面的日期是指第一次賣出去的日期
    ，並非是指賣給原告及證人的時間，如果是如證人所述是換
    發的話，應該會是同一個日期等語。然「憑證編號S3-1-1、
    S3-1-2之墓基使用證明書」與「憑證編號S3-1-6、S3-1-7墓
    基使用證明書」上的憑證編號、持有人雖有不同，然兩者證
    明書上均記載土地座落「臺中市南屯區文山南巷600號」、
    區位別「南三區（1000坪）」則屬同一，有各該墓基使用證
    明書附卷可稽，難認該等墓基使用證明書所表彰之權利標的
    有何不同，如權利標的一致，其上記載持有人不同、編號不
    同，無非係權利讓與後更發憑證之結果使然。證人丙○○於
    本院審理中結證稱：「（問：你賣給原告的墓地使用權憑證
    是否為墓基使用證明書憑證編號S3-1-1、S3-1-2所示之使用
    權？）是的。我是用這兩份證明書去過戶成原告之名義。（
    問：過戶成原告名義是否為墓基使用證明書憑證編號S3-1-6
    、S3-1-7？）是的。被告所提出上開墓基使用證明書存根聯
    上面的簽名，是我簽收的，我簽收之後再拿去給原告。（問
    ：墓基使用證明書憑證編號S3-1-1、S3-1 -2與墓基使用證
    明書憑證編號S3-1-6、S3-1-7所示之墓地使用全是否相同？
    ）相同，位置、標的都一樣。」等語（見同上言詞辯論筆錄
    第2頁至第3頁）。證人即臺中市第一花園公墓墓地使用權讓
    渡附買回契約書見證人陳永明即陳財明於本院審理中結證稱
    ：「（問：（提示臺中市第一花園公墓墓地使用權讓渡附買
    回契約書原本）這上面見證人陳財明之簽名、蓋章是否你親
    自簽蓋的？）是的，是我在簽約當天簽名、蓋章的。契約書
    上後面附墓地的地形圖上面紅色螢光筆標示的位置，是我劃
    記的，上面所寫「紅色標示為S31-6、S31-7共計2000坪」，
    也是我寫的。（問：為何由你當見證人，並劃記相關位置？
    ）因為是我仲介丙○○向原告借錢的。（問：你有無當場看
    見原告與證人丙○○在上開契約書上簽名、蓋章？）有的，
    是在丙○○的禾康公司內簽約的，時間就是在簽約的時間96
    年1月11日，從原告的墓基使用權證明書存根聯的發狀日期
    也是96年1月11日。（問：就你所知，原告取得系爭墓地使
    用權是否是委託丙○○跟被告所購買的？）不是。系爭墓地
    使用權本來就是丙○○的，因為要用丙○○所有原來的墓地
    使用權證明書繳回去百齡基金會，才能換到原告所有新的墓
    地使用權證明書，這兩者是同一個標的，就是我標示的位置
    。」等語（見同上言詞辯論筆錄第4頁至第5頁），核與證人
    丙○○證述之簽約、交易情節大致相符，並有憑證編號S3-1
    -1、S3-1-2之墓基使用證明書存根聯附卷可稽，且證人陳永
    明證稱其前於96年12月20日更名，經當庭查驗證人陳永明國
    民身分證正本所示換發身分證日期無訛，對照其於臺中市第
    一花園公墓墓地使用權讓渡附買回契約書簽訂時即96年1月
    11日，在見證人欄所簽之姓名及蓋章，均係「陳財明」，並
    非「陳永明」，時間上亦核無出入。是依證人丙○○、陳永
    明所證上情及各該墓基使用證明書所載權利標的標示內容，
    益徵原告本於臺中市第一花園公墓墓地使用權讓渡附買回契
    約書所取得之墓地使用權標的確係丙○○所讓售之同一墓地
    使用權標的即系爭墓地使用權。至「憑證編號S3-1-1、S3-1
    -2之墓基使用證明書」與「憑證編號S3-1-6、S3-1-7 墓基
    使用證明書」的右下角所載日期兩者相差一個月，證人丙○
    ○證稱：「這是指第一次買賣的時間，至於原告與我的時間
    差一個月，是因為行政人員作業的疏失，墓基使用證明書的
    權利證明是在看認證的章，不是看這個日期」等語，各該墓
    基使用證明書復係由百齡管理會用印出具使用證明書，並非
    被告，被告亦未舉證證明兩者權利標的並非同一，亦難僅此
    推認原告係向被告購買系爭墓地使用權。
(四)至此，被告仍未就兩造間就系爭墓地使用權存有買賣關係之
    事實盡其舉證之能事。被告雖再質疑：原告提出之使用權讓
    渡附買回契約書違反常理，顯非真正，因無雙方簽名或蓋章
    （起訴狀附證2）；原告當庭提出之契約書原本，經被告訴
    訟代理人當場以拇指從紙上滑過，上面的印文紅色印泥有暈
    開的情形，認為上面的簽名及印章是事後加蓋云云，然證人
    丙○○、陳永明已就原告與丙○○簽約情節證述如上，互核
    大致相符，雖原告起訴時所提契約書影本並無任何簽章，嗣
    於言詞辯論期日提出契約書原本上當事人簽章俱備，前者或
    係初稿備份，二者並非不能併存，而原本上之印文事後縱以
    拇指滑過似有印色暈開情形，其原因多端，或係印文色墨本
    質、紙張材質、環境溫濕度、外力大小等等，尚難僅此推認
    係契約書並非真正或係事後簽章，被告復未就此舉證證明，
    上開所辯容係臆測，不足採信。被告又再質疑：契約書第3
    條約定給付1,000萬元，1,000萬元不可能以現金支付而不另
    立據，並依上開契約書第4條約定，尚未點交，且上開契約
    書第6條約定顯違常理云云。惟按契約自由係指當事人得依
    其意思合致，締結契約而取得權利負擔義務，締結契約與否
    、與何人訂約，契約的內容及方式如何，均由當事人自由決
    定。前揭臺中市第一花園公墓墓地使用權讓渡附買回契約書
    約定內容既係原告與丙○○間之契約約定，關於契約內容為
    何、如何履行、有無履行等情，容由其等自行衡量利害關係
    而為決定，縱然約定有違常理或有債務不履行情事，被告既
    非該契約當事人，亦與其無涉，實難僅以被告質疑原告所據
    之契約內容如何云云，反推認被告與原告即有買賣關係存在
    。退而言之，縱認原告主張其向丙○○購得系爭墓地使用權
    之事實未能舉證證明，然本件關於被告對原告就系爭墓地使
    用權之買賣價金債權存在之事實，仍應由被告負舉證之責，
    亦難僅以原告未能舉證證明其向丙○○購得系爭墓地使用權
    一節，即推認被告抗辯原告係向其購買系爭墓地使用權一節
    為真實。
五、綜上所述，本件被告主張原告係透過其代理人即丙○○買受
    系爭墓基使用權而有買賣價金債權2,000萬元，然為原告所
    否認，揆諸前揭意旨，被告自應就其有與原告間有買賣價金
    債權存在之事實負舉證責任，本件被告既無法就上開事實舉
    證證明之，自難認被告就原告取得之系爭墓地使用權有何買
    賣價金債權2,000萬元存在。從而，原告提起本件確認之訴
    ，請求判決確認被告對原告所取得之系爭墓地使用權之2,00
    0萬元債權不存在，為有理由，應予准許。
六、本件判決之基礎已臻明確，兩造其餘之攻擊防禦方法及舉證
    ，經本院審酌後，核與判決無影響，毋庸一一論列，附此敘
    明。
參、訴訟費用負擔之依據：民事訴訟法第78條。
中    華    民    國    98    年    11    月    13    日
                  民事第二庭  法  官  吳崇道
以上為正本係照原本作成。
如對本判決上訴，須於判決送達後20日內向本院提出上訴狀。
中    華    民    國    98    年    11    月    13    日
                              書記官


司法院資訊處製作；財團法人民間司法改革基金會備份。
